【裁判字號】    92,判,708
【裁判日期】    920606
【裁判案由】    遺產稅
【裁判全文】
最  高  行  政  法  院  判  決                    九十二年度判字第七○八號
    上  訴  人  乙○○
    被 上訴 人  財政部臺灣省北區國稅局
    代  表  人  甲○○
右當事人間因遺產稅事件，上訴人對於中華民國九十一年二月二十二日臺北高等行政
法院九十年度訴字第四七六號判決，提起上訴，本院判決如左：
    主  文
上訴駁回。
上訴審訴訟費用由上訴人負擔。
    理  由
一、本件上訴人主張：（一）原審就上訴人之母莊陳瑞蘭留存於嘉新產業股份有限公
    司（下稱嘉新公司）、新生糖業物產股份有限公司（下稱新生公司）及竹山製糖
    股份有限公司（下稱竹山公司）之終止買賣協議書影本等重要證物，漏未予斟酌
    。（二）七十四年六月五日民法親屬編修正生效前夫妻採聯合財產制，以妻名義
    登記之股票仍屬於夫所有一事，業經財政部闡釋在案，因此莊陳瑞蘭名下前開三
    家公司之股份確係莊榮枝之遺產：１、被繼承人莊榮枝與其妻莊陳瑞蘭，在婚姻
    關係存續中並無約定夫妻財產制，是應以聯合財產制為夫妻財產制。依民國七十
    四年六月四日修正前之民法第一千零十七條第二項規定，如夫先過世，妻於七十
    四年六月以前取得之股票，仍屬於夫之遺產，鈞院著有八十八年度判字第二七八
    ○號判決可稽。而莊陳瑞蘭名下嘉新公司股份二、五○○股（六十五年六月一日
    取得）、新生公司股份一、八○○股（七十三年十二月五日取得）、竹山公司股
    份一二、○○○股（六十年三月二十日取得四、○○○股，七十年八月十二日取
    得八、○○○股），新東糖業股份有限公司（下稱新東公司）股份一、七五○股
    （七十二年十月取得），皆為七十四年六月五日以前取得，因莊榮枝於八十一年
    八月二十日先過世，莊陳瑞蘭於七十四年六月民法親屬編修正前取得之股份乃屬
    於夫之遺產。莊陳瑞蘭之婚後戶籍謄本職業欄登記為「家庭管理」，一直沒有收
    入，可證其非以勞力所得取得系爭股份，該股份既非莊陳瑞蘭之原有財產，亦非
    特有財產，應屬於夫之遺產。（三）莊陳瑞蘭原擬將其名下之嘉新、新生、竹山
    、新東等四公司之股份出賣，然於繳納證券交易稅後尚未完成股款交割，被繼承
    人莊榮枝逝世，致使股權成為遺產無法過戶，經買賣雙方協議終止買賣，全部股
    權仍在莊榮枝、莊陳瑞蘭名下，此一新證據原審漏未斟酌。再者，協議書內之股
    權標示，包括莊榮枝及莊陳瑞蘭持有之股權共八筆，被上訴人僅就其中五筆核發
    證明書，莊陳瑞蘭名下系爭股份三筆則否准列入，被上訴人認事用法顯有可議，
    為此求為廢棄原判決並撤銷訴願決定及原處分。
二、被上訴人則以：（一）被繼承人莊榮枝於八十一年八月二十一日死亡，繼承人於
    八十二年五月二十一日辦理遺產稅申報，準此，被繼承人之遺產稅核課期間至八
    十七年五月二十日止，則本件上訴人於八十八年八月二十七日所為遺產稅補報，
    已逾遺產稅核課期間，迨無疑義。（二）稅捐稽徵機關核發逾核課期間同意移轉
    證明書，其規範目的在於解決遺產及贈與稅法第八條第一項前段之限制，係屬確
    認性之行政處分，其確認之事項僅係被繼承人之遺產稅已逾核課期間，稅捐稽徵
    機關已不得再予核課遺產稅而已。於繼承開始日屬被繼承人所有之財產，繼承人
    得持該證明書向登記機關辦理登記。若依形式調查，於繼承開始之日被繼承人是
    否有該項財產不明，或該財產之歸屬有爭議，有待確認權利者，即非屬核發逾核
    課期間同意移轉證明書之範圍。嘉新、竹山、新生等三家公司業已函覆謂莊陳瑞
    蘭於被繼承人死亡時在各該公司之持股為零，則被上訴人所屬新竹市分局未將系
    爭股票列入本件逾核課期間同意移轉證明書內，並無不合。（三）遺產稅逾核課
    期間案件同意移轉證明書上亦載明「本證明書為已辦妥遺產稅手續之證明，不作
    繼承人身分及遺產產權證明之用」，系爭股份究屬何人所有，亦非核發遺產稅逾
    核課期間案件同意移轉證明書所能證明者，如有爭執，自應依私法程序以確定之
    等語，資為抗辯。
三、原審斟酌全辯論意旨及調查證據之結果，以：（一）程序方面：１、本件上訴人
    起訴之訴之聲明第二項請求之本意，係在請求被上訴人核發上述被否准部分之逾
    核課期間案件同意移轉證明書，玆經上訴人變更訴之聲明為：「(二)被上訴人應核
    發嘉新公司二、五○○股、新生公司一、八○○股、竹山公司一二、○○○股的
    股份列入遺產稅逾核課期間案件同意移轉證明書予上訴人。」本院認為適當，應
    予准許。２、本件被繼承人莊榮枝於八十一年八月二十一日死亡，繼承人於八十
    二年五月二十一日辦理遺產稅申報，此有遺產稅申報書、戶籍謄本等件為證，被
    繼承人之遺產稅核課期間至八十七年五月二十日屆至，則本件上訴人於八十八年
    八月二十七日補報之遺產稅已逾核課期間。另按公法上法律關係之成立，不以法
    律明文規定為必要，則財政部七十四年七月二十三日台財稅第一九二九三號函釋
    ，既規定稽徵機關有核發逾核課期間案件同意移轉證明書之公法上行為義務，上
    訴人自得為核發逾核課期間案件同意移轉證明書公法上之請求，而提起本件行政
    訴訟，至於上訴人對於系爭股份如何有效主張權利，則屬本件訴訟有無理由之問
    題，被上訴人抗辯應循民事訴訟程序，確認權利，非公法訴訟云云，自有誤解，
    本院就本件自有審判權。（二）實體方面：１、按稅捐稽徵機關核發逾核課期間
    案件同意移轉證明書，其規範目的係在於解決遺產及贈與稅法第八條第一項前段
    之限制，係屬確認性之行政處分，其確認之事項僅係被繼承人之遺產已逾遺產稅
    核課期間，稅捐稽徵機關已不得再予核課遺產稅而已，是以其認定之範圍應以繼
    承開始日為基準日，形式上於基準日屬被繼承人所有之財產，繼承人得持該證明
    書向登記機關辦理登記，若於基準日依形式調查，被繼承人是否有該項財產不明
    ，或該財產之歸屬尚有爭議，有待確認權利者，即非屬核發逾核課期間案件同意
    移轉證明書之範圍，稅捐稽徵機關對於請求核發逾核課期間案件同意移轉證明書
    ，自得予以否准。２、本件被繼承人莊榮枝於八十一年八月二十一日死亡，系爭
    股份雖原為被繼承人之配偶莊陳瑞蘭所有，但於被繼承人死亡前之八十一年八月
    十四日已轉讓為他人所有，故繼承開始時，系爭股份非莊陳瑞蘭所有，此為上訴
    人所自認之事實，另嘉新、竹山、新生等三家公司均已函覆謂被繼承人之配偶莊
    陳瑞蘭在被繼承人死亡時就系爭三公司之持股為零，被上訴人未將系爭股份列入
    本件遺產稅逾核課期間案件同意移轉證明書內，自無不合。３、系爭股份目前均
    為訴外人莊雪卿所有，此有各該覆函為證，並為兩造所不爭。被繼承人於八十一
    年八月二十一日死亡，其生存配偶莊陳瑞蘭於八十二年五月二十一日獨自委託代
    理人辦理遺產稅申報，然莊陳瑞蘭與莊雪卿卻在被繼承人死亡後，遺產稅申報前
    之八十二年二月二十三日將系爭之股份先行移轉過戶，莊陳瑞蘭既得自行移轉系
    爭股份，而非與其他繼承人共同為之，是縱系爭股份係在七十四年六月五日取得
    ，系爭股份究是否屬被繼承人及被繼承人之配偶莊陳瑞蘭之聯合財產，而得視被
    繼承人所有，或應屬莊陳瑞蘭之原有或特有財產，殊有疑義，若有爭執，應依私
    法程序確定之，尚非稅捐稽徵機關核發逾核課期間案件同意移轉證明書之範圍，
    被上訴人否准系爭股份列入本件核發逾核課期間案件同意移轉證明書，自屬無訛
    。至於系爭股份如何移轉，如何解約，其權利歸屬，並非本件公法訴訟所得審究
    ，因而駁回上訴人之訴。
四、按契約之合意解除，係以第二次契約解除第一次契約，其契約已全部或一部履行
    者，除有特別約定外，並不當然適用民法第二百五十九條關於回復原狀之規定。
    契約解除後之效力如何，應依解除契約之合意定之，而其效力發生之時間，除另
    有約定外，應於解除契約之合意成立後向後發生。本院查：本件上訴人之被繼承
    人莊榮枝於八十一年八月二十一日死亡，上訴人代表全體繼承人於八十二年五月
    二十一日辦理遺產稅申報，並於八十七年七月三十一日繳清遺產稅在案。嗣後上
    訴人於八十八年八月二十七日補報莊榮枝之遺產，主張被繼承人現生存配偶莊陳
    瑞蘭名下所有之嘉新公司股份二、五○○股、新生公司股份一、八○○股、竹山
    公司股份一二、○○○股、新東公司股份一、七五○股等，係莊陳瑞蘭於七十四
    年六月五日民法親屬篇修正前取得，應計入被繼承人之遺產課稅，經被上訴人所
    屬新竹市分局審理後，以經向嘉新公司、新生公司、竹山公司查詢結果，莊陳瑞
    蘭名義之各該公司股份，業於八十一年八月十四日轉讓與他人，被繼承人於八十
    一年八月二十日死亡時，於各該公司之持份股均為零，爰僅就新東公司股份一、
    七五○股列入被繼承人遺產，發給逾核課期間案件同意移轉證明書等情，為原審
    依法確定之事實。本件上訴人於提起上訴時，主張莊陳瑞蘭名義之股份於訂約轉
    讓後，已繳畢證券交易稅，未待完成股款交割，被繼承人莊榮枝即死亡，經買賣
    雙方於八十二年二月十八日協議終止買賣，股份仍回復為莊陳瑞蘭名義，原審已
    向各該公司取得「終止買賣協議書」，此一證據原審漏未斟酌云云。揆之前開說
    明，莊陳瑞蘭與各股份之買受人所訂立之終止買賣協議，無非係以合意解除前所
    為之股份買賣契約，該契約解除之效力應自「終止買賣協議書」訂立時始發生。
    是原審為裁判時，原無須斟酌此項證據即「終止買賣協議書」，況縱予斟酌，對
    原審所認定被繼承人死亡時，莊陳瑞蘭於前開各公司之持股數為零之事實，不生
    任何影響。從而，上訴人以原審未斟酌前開證據，其判決為違背法令云云，自不
    足取。至上訴人其餘上訴論旨，無非就原審取捨證據、認定事實之職權行使，指
    摘原判決為不當，聲明廢棄，非有理由，應予駁回。
據上論結，本件上訴為無理由，爰依行政訴訟法第二百五十五條第一項、第九十八條
第三項前段，判決如主文。
中    華    民    國    九十二      年      六        月      六        日
                    最 高 行 政 法 院  第 三 庭
                                審 判 長 法  官      葉  振  權
                                         法  官      林  家  惠
                                         法  官      吳  錦  龍
                                         法  官      劉  鑫  楨
                                         法  官      吳  明  鴻
右  正  本  證  明  與  原  本  無  異
                                         法院書記官  阮  桂  芬
中    華    民    國    九十二      年      六        月      六        日


司法院資訊處製作；財團法人民間司法改革基金會備份。
